【裁判字號】    92,台上,6474
【裁判日期】    921120
【裁判案由】    偽造文書等罪
【裁判全文】
最高法院刑事判決                              九十二年度台上字第六四七四號
    上  訴  人  台灣高等法院台中分院檢察署檢察官
    被      告  甲○○
                乙○○
右上訴人因被告等偽造文書等罪案件，不服台灣高等法院台中分院中華民國九十年五
月二十四日第二審更審判決（九十年度上更(一)字第一一二號，起訴案號：台灣南投地
方法院檢察署八十七年度偵字第八八八號），提起上訴，本院判決如左：
    主  文
原判決撤銷，發回台灣高等法院台中分院。
    理  由
本件原判決認定被告甲○○於民國七十九年四月二十七日，欲以新台幣（下同）一百
萬元向陳林葉（下稱陳女）購買其向南投縣竹山鎮瑞竹林業生產合作社承租之竹山鎮
坪頂里大湖頭第四十八號孟宗竹林地（面積一‧一一三五甲）。但因該地為公有地，
無法買賣，甲○○乃向陳女承購該地之承租權及地上物，並約定該地之租稅及放領地
價等有關費用均由甲○○支付。甲○○除已交付第一、二期款共計九十五萬元外，並
於八十五年二月八日繳清放領貸款五萬三千七百三十八元。嗣陳女取得上述竹林地之
所有權後，因受限於五年內不得移轉所有權之規定，甲○○為確保陳女日後履行該地
所有權移轉登記，乃約定由陳女預先在空白抵押權設定契約書及土地登記申請書上簽
名蓋印，再另簽發金額一千五百萬元之本票一紙交付，以為擔保。甲○○並於八十五
年五月十三日委託代書即被告乙○○辦理上述擔保事宜。乙○○即於同日先帶陳女至
南投縣竹山戶政事務所申請印鑑證明書。然後再至其代書事務所，由陳女在空白之抵
押權設定契約書及土地登記申請書上簽名、蓋印。復簽發日期九十年五月十八日、金
額一千五百萬元之本票一紙（下或稱系爭本票）交予甲○○收執。乙○○、甲○○二
人均明知陳女並未積欠甲○○一千五百萬元，而陳女所簽發之上述本票及空白抵押權
設定契約書、土地登記申請書等文件，僅係供擔保日後辦理所有權移轉登記之用，竟
於翌（十四）日由乙○○持上述本票及抵押權設定契約書等文件至南投縣竹山地政事
務所辦理抵押權設定登記，而使地政事務所承辦人員將上述不實事項登載於土地登記
簿謄本上，足以生損害於陳女及地政機關對土地登記之正確性等情。因而撤銷第一審
判決，改判論處被告等共同明知為不實之事項，而使公務員登載於職務上所掌之公文
書，足以生損害於公眾及他人罪刑，固非無見。
惟查：(一)、按判決不載理由或所載理由矛盾者，依刑事訴訟法第三百七十九條第十四
款之規定，其判決為當然違背法令。原判決理由第一段第２小段內說明：被告甲○○
欲將該土地設定抵押權以擔保日後土地所有權之移轉，必須經陳女之同意，始得設定
該一千五百萬元之抵押權，然被告等並未經陳女同意，而係拿空白抵押權設定書予陳
女簽名蓋章，且未告知所簽文件為何用。再甲○○亦供稱與陳女間並無一千五百萬元
之債務，若陳女同意設定抵押權，何以於八十六年七月二十六日仍要求甲○○簽立證
明書敘明並無一千五百萬元之借款等旨（見原判決第四面倒數第八行至倒數第二行）
。似認被告等未經陳女同意，亦未告知作何用途，竟擅自以陳女名義製作上述抵押權
設定契約書，並持向地政機關辦理抵押權設定登記。倘若無訛，則被告等即難謂無偽
造及行使該偽造抵押權設定契約書之犯行。乃原判決另一方面卻又謂：陳女顯已知悉
係有關該地要用之資料，則陳女既已知悉係系爭土地要用之資料，且已隨同代書乙○
○赴戶政事務所領取印鑑證明書交付使用，並親自於土地抵押權設定契約書、申請書
上用印簽名……上開土地抵押權設定契約書、（登記）申請書上用印簽名均為陳女所
自為，即無從認定係出於被告等之偽造文書云云（見原判決第九面倒數第十行至倒數
第五行），而就被告等被訴偽造及行使上述偽造抵押權設定契約書部分，不另為無罪
之諭知。依上說明，自有判決理由矛盾之當然違背法令。究竟陳女對於被告等填載上
述不實內容之抵押權設定契約書，並持向地政機關辦理抵押權設定一節，是否知情？
若不知情，則被告等擅自以陳女名義製作上述不實之抵押權設定契約書，並持以行使
，何以不能成立偽造及行使偽造私文書犯行？反之，若陳女知情，則其有無幫助或共
同參與使公務員登載不實公文書之犯行？以上疑點，均與被告等應如何論罪科刑有關
，自有詳加調查根究釐清之必要。原審未予徹查明白，而於判決理由內為前揭矛盾之
論述，本院自無從為其適用法律當否之判斷。(二)、原判決事實認定被告甲○○向告訴
人陳女購買承租之公有地，因係公有地無法買賣，乃轉而向告訴人承受該地承租權及
地上物等情。依此認定，雙方除承租權及地上物之買賣外，並不涉及土地所有權之買
賣及移轉。惟原判決嗣又認定陳女取得土地所有權後，甲○○因受限於五年內不得移
轉所有權之規定，為確保陳女日後辦理所有權之移轉登記，乃與陳女約定由陳女簽發
金額一千五百萬元之本票，並在空白之抵押權設定契約書及土地登記申請書上簽名蓋
章，以為擔保等情。則似又認雙方係為土地所有權之買賣，前後認定之事實顯相矛盾
。(三)、按法院雖基於發現真實之必要，對於未經起訴之犯罪事實一併加以調查，但調
查後若認為不能證明被告有該項犯罪事實，則於判決理由內說明其調查之結果即可，
毋庸就該部分諭知無罪之判決，或不另為無罪之諭知，否則即難謂無未受請求之事項
而予以判決之當然違背法令。查本件檢察官並未起訴被告等有何偽造有價證券之犯行
，原審雖依本院前次發回意旨，併就被告等有無偽造系爭一千五百萬元本票之事實加
以調查，惟其調查結果，既認不能證明被告等有偽造系爭本票之事實，則於判決理由
內對於該項調查結果加以說明即足，無庸不另為無罪之諭知。乃原判決理由竟謂：被
告等涉嫌偽造陳女上開本票犯行部分，不能證明，惟該部分若成立犯罪，則與前揭論
罪科刑部分（即使公務員登載不實公文書部分）有牽連犯之裁判上一罪關係，爰不另
為無罪之諭知云云（見原判決第十面第一行至第六行），依上說明，自難謂無未受請
求之事項而予以判決之當然違背法令。以上或為檢察官上訴意旨所指摘，或為本院得
依職權調查之事項，應認原判決仍有撤銷發回之原因。至原判決關於被告等被訴詐欺
不另為無罪諭知部分，因與發回部分有審判不可分關係，應併予發回。
據上論結，應依刑事訴訟法第三百九十七條、第四百零一條，判決如主文。
中      華      民      國    九十二    年     十一     月     二十     日
                              最高法院刑事第六庭
                                  審判長法官  吳  雄  銘
                                        法官  池  啟  明
                                        法官  石  木  欽
                                        法官  郭  毓  洲
                                        法官  韓  金  秀
      右正本證明與原本無異
                                              書  記  官
中      華      民      國    九十二    年     十一     月    二十五    日
                                                                        ｖ


司法院資訊處製作；財團法人民間司法改革基金會備份。
